臺灣高等法院民事判決　　　　　　　　93年度保險上字第33號
上　訴　人　甲○○
訴訟代理人　沈培錚律師
被　上訴人　富邦人壽保險股份有限公司
法定代理人　乙○○
訴訟代理人　張家聲律師
上列當事人間請求給付保險金事件，上訴人對於中華民國93年4
月9日臺灣臺北地方法院91年度保險字第163號第一審判決提起上
訴，本院於94年12月13日言詞辯論終結，判決如下：
    主  文
原判決廢棄。
被上訴人應給付上訴人新台幣佰萬元，及自民國九十一年五月
二十八日起至清償日止，按週年利率百分之十計算之利息。
第一、二審訴訟費用由被上訴人負擔。
    事實及理由
一、上訴人起訴主張：上訴人於民國（下同）90年6月2日，以自
    己為要保人及被保險人，向被上訴人投保傷害保險，有效期
    間至91年6月2日午夜12時止，保險金額新台幣（下同）300
    萬元。嗣上訴人於90年11月8日上午11時許，駕駛 S77369號
    自用小客車沿屏東縣新埤鄉○○村○○路由西向東行駛，途
    經中山路往東 150公尺處，為閃避訴外人邱青山所駕駛車號
     WI333號大貨車，撞及該大貨車之後輪，導致上訴人所駕駛
    之汽車撞斷路旁電線桿，翻覆路旁水溝中，上訴人經送醫救
    治後生命雖無大礙，但頸部以下因受傷無法動彈導致四肢癱
    瘓。上訴人因本件意外事故所受之傷害導致殘障，符合投保
    殘障程度第一級所約定，四肢機能永久完全喪失達六個月以
    上，依保單條款第1條、第4條第1項、第5條第 1項約定，被
    上訴人應於上訴人檢具相關文件後15日內，給付 300萬元之
    保險金。然被上訴人於91年 5月13日收受上訴人申請理賠文
    件後，拒不給付，依保險法第34條規定，應加給按年息百分
    之10計算之利息等情，而依兩造之保險契約，求為命被上訴
    人給付300萬元及自91年5月28日起至清償日止按年息百分之
    十計付利息之判決。
二、被上訴人則以：依保單條款第一條之約定，被上訴人僅於上
    訴人因非由疾病所引起之外來突發事故致殘廢時，始負給付
    保險金之責任。本件依署立屏東醫院、高雄榮民總醫院、高
    雄長庚醫院之診療結果及台大醫院之鑑定，均認上訴人因車
    禍所致之傷害，不致造成四肢癱瘓或麻痺。而依高雄醫學大
    學設附中和紀念醫院精神鑑定報告書「轉化症的評估情形」
    及「一般身體檢查及神經系統檢查」欄所載情形，上訴人係
    因無法處理車禍壓力及其對於車禍可能造成身體傷害之信念
    而四肢癱瘓，其四肢癱瘓是精神疾病所造成，並未因系爭車
    禍致身體蒙受傷害成為殘廢，其主張因車禍致頸椎受傷致成
    四肢癱瘓，不足採信。且依車禍相對人邱青山於偵訊筆錄所
    述，上訴人顯有故意駕車駛入對向車道發生車禍之故意，就
    此被上訴人依契約第 1條之約定，不負給付保險金之義務等
    語，資為抗辯。
三、原審判決駁回上訴人之訴，上訴人不服，提起上訴，其上訴
    聲明為：(一)原判決廢棄。(二)被上訴人應給付上訴人 300萬元
    ，及自申請理賠文件送達後15日起至清償日止按年息百分之
    十計算利息之判決。被上訴人答辯聲明為：上訴駁回，第二
    審訴訟費用由上訴人負擔。
四、本件經依民事訴訟法第463條、第270條第1項第3款規定，整
    理並協議兩造不爭執事項議簡化爭點為：
（一）兩造不爭執事項：
  １、上訴人於90年6月2日以自己為要保人及被保險人，向被上
      訴人投保傷害保險，保險金額 300萬元，契約有效期間至
      91年6月2日午夜12時止。
  ２、嗣上訴人於90年11月18日上午11時許，駕駛系爭汽車沿屏
      東縣新埤鄉○○村○○路由西向東行駛，途經中山路往東
       150公尺處時，撞及訴外人邱青山所駕駛之系爭大貨車之
      後輪，致上訴人駕駛之汽車撞斷路旁電線桿，翻覆路旁水
      溝，上訴人則頸椎受傷，經路人報警送至屏東縣潮州鎮全
      民醫院，轉至屏東縣東港鎮安泰醫院及署立屏東醫院急救
      。
  ３、屏東醫院於94年 8月29日出具診斷證明書，記載上訴人「
      頸椎受傷、四肢癱瘓，不能從事任何工作，為維持生命必
      要的日常生活活動，全須他人扶助」。勞工保險局並於91
      年 6月20日核定上訴人符合殘廢給付標準表規定第5項第1
      等級，發給一等級普通傷病殘廢給付732, 000元。屏東縣
      政府亦審定上訴人為極重度殘障，核發身心障礙手冊及身
      心障礙者生活輔助器具補助金。
  ４、高雄榮民總醫院函覆臺灣屏東地方法院稱「患者頸椎Ｘ
      光片和磁振檢查並無不正常，神精電氣學檢查正常，
      肢體肌肉並不像一般四肢癱瘓的病人，發生萎縮或僵值性
      痙攣現象，四肢肌肉的強力和彈力，均如正常人一般，
      數次門論，其肢體的力量表現均不同，綜合上述疑點，
      實無法判定患者為四肢癱瘓」。
  ５、經原審送請台大醫院鑑定結果，認「病人甲○○的四肢麻
      痺確實是車禍之後才發生的，與車禍有因果關係，但依醫
      理及臨床經驗，器質性病變引起的四肢麻痺通常併有大小
      便失禁，早期併有深腱反射消失，之後會有深腱反射增加
      或不正常的反射出現，病人的病程、神經學檢查，神經電
      生理學檢查都無法合理解釋此病人的四肢麻痺，比較可能
      的原因是車禍引起之轉化症，建議請精神科醫師鑑定。若
      確定為轉化症，四肢機能仍有回復之可能。」。
  ６、嗣臺灣高等法院高雄分院送請高雄醫學大學設附中和紀念
      醫院鑑定結果，認：在精神和診斷系統的描述當中，認為
      轉化和解離，是在經過強大的壓力衝擊之下，突然間失去
      運動、視覺、以及記憶的功能，而且這個部分非刻意意識
      的操作所造成，主要是因為病患對於衝擊事件的影響，無
      法在意識層面加以處理，．．．。在這個疾病的狀態下，
      需要經由催眠才能了解病患潛意識所壓抑的內容，可能在
      催眠的狀態下，可以短期恢復身體的運動、視覺和記憶力
      ，但是需要經過持續的心理治療和處理，才能夠協助病患
      達到意識層面也能處理這個壓力的程度，．．．在DSM-IV
      精神科學的診斷準則當中，轉化症對於症狀的表現非屬於
      意識層面刻意的行為，而是來自於壓力的衝擊過大，不曉
      得該如何反應，再加上本身對於創傷事件可能造成身體的
      傷害既有的信念，而產生突然失去記憶力和肢體的功能，
      這些現象非一個人刻意所能造成，乃屬於較為特殊的精神
      疾病，即臨床上稱之為轉意症。轉化症乃於潛意識之運化
      ，非該意偽裝而來，且需經特殊藥物及心理治療，才能逐
      漸減輕症狀，是否能完全回復，亦有諸多因素影響，無法
      就此刻判斷。
（二）兩造爭點：
  １、上訴人之情形是否符合四肢機能永久完全喪失之狀況？
  ２、上訴人於車禍後心因性轉化症而致四肢癱瘓，是否屬於系
      爭保險契約之承保範圍？
  ３、本件車禍之發生是否為上訴人故意行為所致？
五、本院依整理並協議簡化爭點，斟酌全辯論意旨及調查證據之
    結果所為之判斷如下：
（一）上訴人之情形是否符合四肢機能永久完全喪失之狀況？
  １、四肢機能永久完全喪失，為兩造保險契約附表殘廢程度與
      保險金給付表所列第1級第6項之殘廢，而所謂機能永久完
      分喪失，依兩造保險契約附表殘廢程度與保險金給付表註
      釋十二規定，係指經六個月以後其機能仍完全喪失者而言
      此有兩造保險契約附表殘廢程度與保險金給付表影本在卷
      可稽（見原審卷第12頁）。是上訴人若於事故發生六個月
      後，其四肢機能仍完全喪失時，應即符合兩造保險契約殘
      廢程度及保險金給付表第1級第6項之情形。
  ２、本件上訴人於90年11月 8日上午11時許，駕車沿屏東縣新
      埤鄉○○村○○路由西向東行駛，途經中山路往東 150公
      尺處時，撞及訴外人邱青山所駕駛之系爭大貨車之後輪，
      致上訴人受有頭部外傷腦震盪昏迷、腹部挫傷、頸部受傷
      併四肢無力，有處理上訴人急救之屏東縣全民醫院及東港
      安泰教學醫院病歷及診斷證明書在卷可稽（見原審卷第88
      頁至第99頁、第228頁至第233頁）。上訴人於同年月 9日
      轉至行政院衛生署屏東醫院，於屏東醫院治療期間，均呈
      現四肢癱瘓之情形，此由屏東醫院之病歷資料，及屏東醫
      院於91年7月12日、91年8月29日、91年10月15日出具之診
      斷證明書之病名均記載「頸椎受傷，四肢癱瘓」，醫院囑
      言則記載「四肢肌力0－1」、「病患目前四肢癱瘓，不能
      從事任何工作，為維持生命必要的日常生活活動，全須他
      人扶助」、「門診當時呈現四肢癱瘓，兩下肢肌肉僵直」
      可明（見原審卷第13頁至第15頁、第103頁至140頁）。勞
      工保險局並於91年 6月20日核定上訴人符合殘廢給付標準
      表規定第5項第1等級，發給一等級普通傷病殘廢給付732,
      000 元。屏東縣政府亦審定上訴人為極重度殘障，核發身
      心障礙手冊及身心障礙者生活輔助器具補助金，此亦有勞
      工保險殘廢診斷書、勞工保險給付申請書（兼給付收據）
      、團體保險理賠函、支票、身心障礙手冊、屏東縣政府發
      給生活輔助器具函影本在卷足憑（見原審卷第16頁至第24
      頁），足見上訴人於車禍六個月後，仍無法操作四肢功能
      ，而處於四肢癱瘓之狀態。
  ３、被上訴人雖持高雄榮民總醫院予臺灣屏東地方法院之覆函
      主張上訴人不符合四肢機能永久完全喪失之狀況云云，惟
      查高雄榮民總醫院覆函雖稱上訴人(一)頸椎Ｘ光片和磁振檢
      查並無不正常、(二)神精電氣學檢查正常、(三)肢體肌肉並不
      像一般四肢癱瘓的病人，發生萎縮或僵值性痙攣現象，(四)
      四肢肌肉的強力和彈力，均如正常人一般，(五)數次門診，
      其肢體的力量表現均不同，而無法判定上訴人為四肢癱瘓
      （見原審卷第2卷第7頁），然經原審送台大醫院鑑定結果
      ，則認上訴人四肢之癱瘓，可能是車禍引起之轉化症（見
      原審卷第1亄第237頁），嗣經臺灣高等法院高雄分院另案
      送請高雄醫學大學設附中和紀念醫院鑑定結果，認上訴人
      「經由車禍之撞擊後，呈現頸部以下四肢癱瘓之情形，．
      ．在精神和診斷系統的描述當中，認為轉化和解離，是在
      經過強大的壓力衝擊之下，突然間失去運動、視覺、以及
      記憶的功能，而且這個部分非刻意意識的操作所造成，主
      要是因為病患對於衝擊事件的影響，無法在意識層面加以
      處理，．．．。在這個疾病的狀態下，需要經由催眠才能
      了解病患潛意識所壓抑的內容，可能在催眠的狀態下，可
      以短期恢復身體的運動、視覺和記憶力，但是需要經過持
      續的心理治療和處理，才能夠協助病患達到意識層面也能
      處理這個壓力的程度，．．．在DSM-IV精神科學的診斷準
      則當中，轉化症對於症狀的表現非屬於意識層面刻意的行
      為，而是來自於壓力的衝擊過大，不曉得該如何反應，再
      加上本身對於創傷事件可能造成身體的傷害既有的信念，
      而產生突然失去記憶力和肢體的功能，這些現象非一個人
      刻意所能造成，乃屬於較為特殊的精神疾病，即臨床上稱
      之為轉意症。轉化症乃於潛意識之運化，非該意偽裝而來
      ，且需經特殊藥物及心理治療，才能逐漸減輕症狀，是否
      能完全回復，亦有諸多因素影響，無法就此刻判斷」，有
      其精神鑑定報告書影本在卷可稽（見本院卷第21頁至第26
      頁）。足見上訴人確實無法以其意志控制四肢之機能。而
      按保險契約之解釋，應探求契約當事人之真意，不得拘泥
      於所用之文字；如有疑義時，以作有利於被保險人之解釋
      為原則。保險法第54條第 2項定有明文。本件兩造保險契
      約就所謂之「機能永久完全喪失」，依殘廢程度與保險金
      給付表註釋12僅之約定，只要經六個月以後其機能仍完全
      喪失即屬之，並未明定以器質性四肢機能喪失者為限，則
      所謂四肢機能完全喪失，應係指四肢無法正常操作而言。
      上訴人既完全無法正常操作其四肢，則其自屬符合四肢機
      能永久完全喪失之情形。
（二）上訴人於車禍後心因性轉化症而致四肢癱瘓，是否屬於系
      爭保險契約之承保範圍？
  １、查兩造系爭保險契約保單條款說明第 1條承保範圍約定「
      被保險人於本契約有效期間內，因遭遇意外傷害事故，致
      其身體蒙受傷害而殘廢或死亡時，依本契約之約定，給付
      保險金。前項所稱意外傷害事故，指非由疾病引起之外來
      突發事故。又四肢機能永久完全喪失，為兩造保險契約附
      表殘廢程度與保險金給付表所列第1級第6項之殘廢，有系
      爭保險契約保單條款說明及殘廢程度與保險金給付表影本
      在卷可稽（見原審卷第11頁、第12頁）。依此，只要是於
      契約有效期間內，遭遇非由疾病引起之外來突發事故所造
      成，符合殘廢程度與保險金給付表所列之殘廢，均屬系爭
      保險契約之承保範圍，應無疑義。
  ２、本件上訴人於車禍後致成四肢機能喪失，完全無法正常操
      作，已如前述，被上訴人雖抗辯上訴人係因無法處理車禍
      壓力及其對於車禍可能造成身體傷害之信念而四肢癱瘓，
      其四肢癱瘓係精神疾病造成，非外來突發事故造成，未因
      車禍受傷導致四肢癱瘓，不在系爭契約之承保範圍云云。
      惟上訴人於本件車禍中確受有頸椎受傷、頭部外傷腦震盪
      昏迷、腹部挫傷之傷害，已如前述，且上訴人係自車禍昏
      迷中醒來後，即承現四肢癱瘓之情形，為兩造所不爭，足
      見係車禍突然而來的外力強大撞擊之傷痛，直接引發上訴
      人精神上之轉化症，並造成四肢癱瘓之結果，上訴人四肢
      癱瘓之結果，既係於上訴人自車禍昏迷中醒來時即存在，
      則自不得謂其四肢癱瘓非因車禍所致。台大醫院鑑定意見
      亦認為，上訴人之四肢麻痺確實是車禍之後才發生，與車
      禍有因果關係，此有台大醫院92年11 月6日（九十二）校
      附醫秘字第9200211992號函在卷可稽（見原審卷第 1卷第
       238頁），被上訴人辯稱上訴人並未因車禍受傷導致四肢
      癱瘓云云，並無可採。
  ３、況兩造保險契約條款約定，被保險人於本契約有效期間內
      ，因遭遇意外傷害事故，致其身體蒙受傷害而殘廢或死亡
      時，被上訴人即應依契約之約定，給付保險金，並未以被
      保險人身體蒙受器質上之傷害而殘廢為限，始屬保險人應
      付保險金之承保範圍。且本件上訴人四肢肌肉與因器質性
      原因致四肢癱瘓者之情況，或有差異，然其於實際生活中
      無法以其意志控制其四肢之活動，則與器質性原因致四肢
      癱瘓者並無二致，而被保險人購買保險所欲保障者，既在
      於分散發生某種現實結果時之風險，則被保險人因心因性
      原因發致之現實結果，既與因器質性原因所致之結果相同
      ，自應予以相同之評價。被上訴人抗辯上訴人於車禍後心
      因性轉化症而致四肢癱瘓，不屬於系爭保險契約之承保範
      圍，應非可取。
（三）本件車禍之發生是否為上訴人故意行為所致？
  １、被上訴人以車禍之他方當事人邱青山於調查筆錄述稱「我
      於50公尺就緊急剎車，但對方又回到自己車道，近10公尺
      對方又越過車道致對方車之保險桿撞到我的左後輪而肇事
      」，及台灣省高屏澎區車輛行車事故鑑定報告載稱「甲○
      ○駕駛小客車侵入來車道為肇事原因」，主張本件車禍係
      上訴人之故意行為所致云云，惟為上訴人所否認，辯稱該
      路段狹窄，為超車或閃避路雜草或障礙物而超越中央分隔
      線，在所難免等語。而查，駕車時跨越中央線而行駛之原
      因不一而足，且車禍將造成之結果，並非當事人一方所必
      能掌控，自難以上訴人為肇事原因之一方，即認本件車禍
      係其故意造成。而邱青山為本件車禍之他方當事人，其所
      為肇事經過之陳述，是否確實客觀真實，本非全然無疑，
      況依其所述情形，亦不足以推斷上訴人當時主觀上有故意
      製造車禍之意。
  ２、被上訴人雖又以上訴人於車禍發生前財務狀況不佳，主張
      本件車禍係上訴人故意行為為致，惟為上訴人所否認，上
      訴人就其主張上訴人財務狀況不佳乙節，復未舉證，且財
      務不佳而發生車禍者，所在多有，被上訴人此之主張，應
      無可取。另被上訴人主張上訴人於車禍發生後未積極接受
      治療，認上訴人故意發生車禍以圖得保險金之給付云云，
      惟查兩造保險契約殘廢程度與保險金給付表就四肢機能永
      久完全喪失之殘廢，係以六個月後機能仍完全喪失為其要
      件，則上訴人於車禍發生超逾六個月後，是否積極接受治
      療，均與保險金之給付無涉，而90年6月2日本件車禍發生
      後上訴人即持續於衛生署立屏東醫院治療至91年12月間，
      有其病歷資料在卷可稽（見本院卷第104頁至140頁），且
      車禍發生至今已逾四年，上訴人仍處於四肢癱瘓之狀態，
      被上訴人仍以上訴人車禍後未積極治療，指稱上訴人若故
      意發生車禍以圖得保險金之給付，委無足取。
（三）綜上所述本件上訴人之情形應符合兩造殘廢程度與保險金
      給付表所定四肢機能永久完全喪失之狀況。基於保險契約
      有利於被保險人之解釋原則，及兩造訂立系爭保險契約之
      目的性考量，上訴人因車禍所引發心因性轉化症而致四肢
      癱瘓，仍應屬於系爭保險契約之承保範圍。被上訴人主張
      車禍之發生係上訴人故意行為所致，則屬無法證明。上訴
      人既於保險契約有效期間內發生保險事故，被上訴人自應
      依約給付保險金，而上訴人之情形屬於殘廢程度與保險金
      給付表所列第1級第6項之殘廢，依約被上訴人應給付全額
      保險金 300萬元，上訴人請求被上訴人如數給付，自屬有
      據。又被上訴人已於91年 5月13日收受被上訴人申請理賠
      之文件，依保險法第34條規定應於15日內給付保險金，被
      上訴人迄未給付，則上訴人主張被上訴人自91年 5月28日
      起負遲延責任，應依同法條第 2項給付年利率百分之十之
      遲延利息，亦屬有據。
六、從而，上訴人本於兩造保險契約，請求被上訴人給付保險金
    300萬元，及自91年5月28日起至清償日止按年利率百分十計
    算之利息，為有理由，應予准許。原審為上訴人敗訴之判決
    ，尚有未洽，上訴意旨指摘原判決不當，求予廢棄改判，為
    有理由，爰將原判決廢棄改判，如主文第二項所示。
七、本件事證已臻明確，兩造其餘之攻擊防禦方法及所提之證據
    ，經審酌後認均無礙判決之結果，爰不予一一論述。
八、據上論結，本件上訴為有理由，依民事訴訟法第 450條、第
    78條，判決如主文。
中　　華　　民　　國　　94　　年　　12　　月　　27　　日
                  民事第三庭    審判長法  官  林敬修
                                      法  官  劉勝吉
                                      法  官  張靜女
正本係照原本作成。
如不服本判決，應於收受送達後20日內向本院提出上訴書狀，其
未表明上訴理由者，應於提出上訴後20日內向本院補提理由書狀
（均須按他造當事人之人數附繕本）上訴時應提出委任律師或具
有律師資格之人之委任狀；委任有律師資格者，另應附具律師資
格證書及釋明委任人與受任人有民事訴訟法第466條之一第一項
但書或第二項（詳附註）所定關係之釋明文書影本。
中　　華　　民　　國　　94　　年　　12　　月　　27　　日
　　　　　　　　　　　　　　　　　　　書記官  廖麗蓮
附註：
民事訴訟法第四百六十六條之一（第一項、第二項）：
對於第二審判決上訴，上訴人應委任律師為訴訟代理人。但上訴
人或其他法定代理人具有律師資格者，不在此限。
上訴人之配偶、三親等內之血親、二親等內之姻親，或上訴人為
法人、中央或地方機關時，其所屬專任人員具有律師資格並經法
院認為適當者，亦得為第三審訴訟代理人。
